【裁判字號】    91,簡上,215
【裁判日期】    920318
【裁判案由】    清償和解債務
【裁判全文】
臺灣板橋地方法院民事判決  九十一年度簡上字二一五號
    上  訴  人  丁○○
                戊○○
    共      同
    訴訟代理人  周仕傑律師
    被上  訴人  元大京華證券股份有限公司（即新寶綜合證券股份有限公司之承受
                訴訟人）
    法定代理人  甲○○
    訴訟代理人  丙○○
                乙○○
右當事人間請求清償和解債務事件，上訴人對於中華民國九十一年四月一日本院三重
簡易庭九十年重簡字第九四九號第一審簡易判決提起上訴，本院管轄簡易訴訟程序第
二審之合議庭判決如左：
    主      文
上訴駁回。
第二審訴訟費用由上訴人丁○○負擔百分之四十，餘由上訴人戊○○負擔。
原判決所命上訴人丁○○給付之金額減縮為新臺幣捌萬柒仟玖佰壹拾伍元，及自民國
九十年二月十日起至清償日止，按週年利率百分五計算之利息。
    事      實
甲、上訴人方面：
一、聲明：求為判決：
（一）原判決廢棄。
（二）駁回被上訴人在第一審簡易之訴。
二、陳述：
（一）上訴人丁○○部分：除與原判決記載相同者，茲引用之外，補稱：
  １、上訴人丁○○於民國八十九年九月二日於被上訴人新莊分公司融券賣出「精業
      公司」（下稱精業）股票二十二張（即二萬二千股），殊不知該分公司竟以總
      公司具名申報為丁○○融券賣出二十一張，另一張則係以現券交易完成交割，
      此為兩造所不爭之事實。依據「證券商辦理有價證券買賣融資融券業務操作辦
      法」第十八條第一項規定：「融資買進或融券賣出成交者，證券商應於每日收
      市後核算委託人信用帳戶融資融券餘額；超過融資融券部分，委託人應以現款
      現券交割。」，依據其規定之內容，被上訴人新莊分公司於發現丁○○融券賣
      出超過其額度時，雖可依據前述規定將其中超過的部分改為現券賣出，其程序
      係應通知丁○○，命丁○○提出現券辦理交割程序，非可自行提出現券代告訴
      人辦理交割。
  ２、次查依據證券交易所九十年一月十日臺證（八九）稽字第０三六九四一號函所
      示：「調帳後，依規該張現券應由臺端（即上訴人）於九月四日（即交割日）
      以現券辦理交割，惟被上訴人總公司結算部分卻以該公司自辦信用帳戶將一張
      精業股票轉撥至臺端帳戶完成交割。」，顯見有關該張現券交割部分，已由被
      上訴人以自有之精業股票一張代上訴人完成交割，依法丁○○該筆交易中應該
      僅有二十一張違約，因為其中一張股票經被上訴人調帳後並完成交割，該張股
      票既然完成交割，即無違約之可能。按現券交易是出賣人並須以現券完成交割
      ，而今丁○○帳戶既然有一張精業股票現券完成交割，依法無違約之問題。按
      股票買賣既已經證券交易所撮合，而買賣雙方並已完成股票交割程序，則就丁
      ○○方面而言，即已履行股票買賣之契約，並無任何違約可言。被上訴人以丁
      ○○融券賣出精業股票二十二張違約為由，要求丁○○與其進行和解，顯係以
      不實之事項通知被上訴人，使丁○○陷於錯誤，而為和解之意思表示，依法丁
      ○○自得本於民法第九十三條之規定撤銷受詐欺之意思表示。
  ３、原審雖以丁○○並未於民法第九十三條所規定之一年期限內為撤銷受詐欺之意
      思表示，而認丁○○仍應受兩造間和解契約之約束；然查丁○○曾於八十九年
      十一月八日寄發存證信函向被上訴人表明「委任律師依民事訴訟（受詐欺所為
      意思表示無效等相關規定）提起訴訟」，顯見丁○○實於一年之期間內為撤銷
      之意思表示，雖丁○○於存證信函中所使用者為「無效」而非「撤銷」之字樣
      ，然此係丁○○並非精通法律之人，但從丁○○於存證信函中所使用之文句以
      觀，確實可見丁○○欲使雙方間之和解失去法律上效力之用意，應可認丁○○
      已為撤銷之意思表示。
  ４、又民法第七百三十八條雖規定和解不得以錯誤為理由撤銷，然依同條但書規定
      ，和解所依據之文件，事後發現為偽造或變造，而和解當事人若知其為偽造或
      變造，即不為和解者，或是當事人之一方，對於他方當事人之資格或對於重要
      之爭點有錯誤，而為和解者，則不在此限。按丁○○與被上訴人係因丁○○融
      券交割違約而進行和解，則違約之股票張數與應賠償之金額即為和解契約之重
      要爭點，換言之，若是被上訴人明確告知丁○○係有二十一張股票違約融券交
      易，另一張已由被上訴人以現券完成交割，則丁○○必定願意就違約的二十一
      張部分進行和解商談，就該張已經完成現券交易之部分，則應該另循其他之途
      徑或是法律關係來處理，顯見丁○○與被上訴人間之和解契約，確實有重要之
      爭點係陷於錯誤的狀態，丁○○以此為由撤銷雙方間之和解契約，於法並無不
      合，雙方間之和解契約既經丁○○撤銷而不復存在，被上訴人之請求即無法律
      上之依據，其請求顯無理由，原審判決不察，誤為有利於被上訴人之判決，上
      訴人丁○○請求將原判決廢棄，賜判如上訴人上訴之聲明。
（二）上訴人戊○○部分：均與原判決記載相同，並予引用。
三、證據：除援用第一審所提證據外，補提證券交易所九十年一月十日臺證（八九）
    稽字第０三六九四一號函、存證信函（均為影本）各一件為證。
乙、被上訴人方面：
一、聲明：求為判決如主文所示。
二、陳述：除與原判決記載相同者，茲引用之外，補稱：
（一）上訴人丁○○授權委託被上訴人以每股新臺幣（下同）一百十四元之價格融券
      賣出精業股票二十二張（即二萬二千股），被上訴人是將其調整成二十一張信
      用違約及一張現券違約，就其金額計算部分，被上訴人並無計算錯誤之問題，
      而被上訴人之上開作為，業為證券交易所發函解釋並無何違規之處。
（二）被上訴人在和解時漏未計算一萬八千元，所以對此一萬八千元部分被上訴人不
      再請求，先前在原審對上訴人二人合計請求二十四萬三千三百六十三元之金額
      實屬錯誤，爰將原審超過部分之請求，減縮對上訴人丁○○聲明請求之金額本
      金部分為八萬七千九百一十五元，利息部分則不變。
三、證據：均引用第一審所提證據。
    理      由
壹、程序部分：
一、按法人因合併而消滅者，訴訟程序在因合併而設立或合併後存續之法人，承受其
    訴訟以前當然停止。次按（民事訴訟法）第一百六十八條至第一百七十二條及前
    條所定之承受訴訟人，於得為承受時，應即為承受之聲明。民事訴訟法第一百六
    十九條、第一百七十五條第一項分別定有明文。本件被上訴人新寶綜合證券股份
    有限公司（下稱新寶公司）因與元大京華證券股份有限公司（下稱元大京華公司
    ）合併而消滅，合併後以元大京華公司為存續公司，嗣經元大京華公司聲明承受
    訴訟，依法並無不合，自應准許。
二、次按訴狀送達後，有擴張或減縮應受判決事項之聲明者，原告得將原訴變更或追
    加他訴，此觀民事訴訟法第二百五十五條第一項但書第三款之規定甚明；依同法
    第四百四十六條第一項但書規定，上述情形於第二審程序中仍有適用。今被上訴
    人於第二審程序中減縮對上訴人丁○○之請求為八萬七千九百一十五元，及自九
    十年二月十日起至清償日止，按週年利率百分五計算之利息，經核與上開規定相
    符，應予准許，均先此說明。
貳、實體部分：
一、本件被上訴人起訴主張：上訴人丁○○、戊○○夫妻二人，分別於八十九年一月
    六日及八十九年三月三十一日與被上訴人新莊分公司簽訂融資融券契約書並開立
    信用交易帳戶，戊○○另委託丁○○全權代理其為證券買賣及交易等一切相關事
    宜，丁○○乃於八十九年九月二日，以電話委託被上訴人於其帳戶以每股一百一
    十四元融券賣出精業股票二十二張即二萬二千股，嗣並至被上訴人新莊分公司當
    面委託以其妻即戊○○之帳戶，以每股一百一十六元融券賣出精業股票二十張即
    二萬股，被上訴人新莊分公司依丁○○前開指示執行受託之證券買賣，上訴人二
    人本應於第三日繳交融券保證金事宜，竟因該股票上漲及上訴人二人存款不足，
    拒未辦理，致未履行交割上開股票之義務，而違反「臺灣證券交易所股份有限公
    司辦理有價證券買賣融資融券業務操作辦法」第三十八條規定，被上訴人乃依上
    開操作辦法第三十九條及「證券經紀商申報委託人違約案件處理作業要點」之
    一點等規定，於上訴人二人違約之次一營業日（即八十九年九月六日），依違約
    處理之相關規定，代辦交割手續，惟經被上訴人處分上訴人二人提供之擔保品，
    並於抵償後仍不足以清償被上訴人之損失，即丁○○帳戶不足金額為十九萬三千
    六百三十五元、被告戊○○帳戶不足金額則為十三萬七千零八十五元，被上訴人
    本得依「臺灣證券交易所股份有限公司證券經紀商受託契約準則」第十九條及融
    資融券契約書第九條等規定，向上訴人二人追償之金額共計三十三萬零七百二十
    元，嗣經被上訴人數度協調，而丁○○於八十九年九月十五日至上訴人公司，就
    其與代理帳戶即戊○○之違約交割案與被上訴人達成和解，惟丁○○僅開立票面
    金額共計三十一萬二千三百五十七元之支票四紙予被上訴人，並由被上訴人經紀
    業務處副總經理王俊豪簽收，詎丁○○於兌現發票日為八十九年十月七日、面額
    八萬七千三百五十七元之支票一紙後，竟不兌現發票日分別為八十九年十一月七
    日、八十九年十二月七日及九十年一月七日、面額均為七萬五千元之支票三紙；
    經扣除前開已兌現之支票金額後，丁○○尚積欠十萬六千二百七十八元，戊○○
    則積欠十三萬七千零八十五元，被上訴人為此依和解契約之法律關係，請求丁○
    ○給付被上訴人八萬七千九百一十五元，戊○○應給付被上訴人十三萬七千零八
    十五元，及均自起訴狀繕本送達之翌日起至清償日止按週年利率百分之五計算利
    息等情。
二、上訴人丁○○則以：其於八十九年九月二日於被上訴人新莊分公司融券賣出精業
    股票二十二張，殊不知該分公司竟以總公司具名申報為丁○○融券賣出二十一張
    ，另一張則係以現券交易完成交割，在與被上訴人之代理人王俊豪和解時，王俊
    豪亦未將上情對其告知，如依被上訴人上開處置方式，該張現券交割部分既由被
    上訴人以自有之精業股票一張代上訴人完成交割，其即已履行股票買賣之契約，
    自無違約可言，其該筆交易中應該僅有二十一張違約，然被上訴人係以其融券賣
    出精業股票二十二張違約為由，要求與其進行和解，被上訴人顯係以不實之事項
    通知，即以詐術使其陷於錯誤而為和解之意思表示，其自得本於民法第九十三條
    之規定撤銷受詐欺之意思表示，其旋於八十九年十一月八日寄發存證信函向被上
    訴人表明「委任律師依民事訴訟（受詐欺所為意思表示無效等相關規定）提起訴
    訟」，雖存證信函中所使用者為「無效」而非「撤銷」之字樣，然此係其並非精
    通法律之人，但從其於存證信函中所使用之文句以觀，確實可見丁○○欲使雙方
    間之和解失去法律上效力之用意，應可認丁○○已為撤銷之意思表示；再按其與
    被上訴人係因融券交割違約而進行和解，則違約之股票張數與應賠償之金額即為
    和解契約之重要爭點，本件僅有二十一張股票係違約融券交易，另一張已由被上
    訴人以現券完成交割，自無違約，被上訴人竟以二十二張股票全係違約交割為由
    與其進行和解商談，足見其與被上訴人間之和解契約確實有重要之爭點係陷於錯
    誤的狀態，丁○○以此為由撤銷雙方間之和解契約，於法並無不合，雙方間之和
    解契約既經丁○○撤銷而不復存在，被上訴人之請求即無法律上之依據，其請求
    顯無理由等情；另上訴人戊○○則於原審言詞辯論程序中，已就被上訴人對其請
    求部分之訴訟標的原審表示承認等情。
三、按當事人於言詞辯論時為訴訟標的之捨棄或認諾者，應本於其捨棄或認諾為該當
    事人敗訴之判決，民事訴訟法第三百八十四條定有明文。被上訴人主張之上開情
    事，業據其提出申請開立證券信用交易帳戶申請書、融資融券契約書、賣出委託
    書、成交回報明細表、合併買賣報告書暨交割憑單各二件、委託授權暨受任承諾
    書、新寶信用違約專戶合併買賣報告書暨交割憑單一件、存證信函、支票及退票
    理由單等件為證，上訴人戊○○業於原審九十一年一月二日及九十一年二月二十
    日言詞辯論中，由其訴訟代理人即上訴人丁○○就本件被上訴人請求之訴訟標的
    為認諾，自應認被上訴人上開主張關於上訴人戊○○部分之事實為實在，戊○○
    雖提起上訴，惟未見提出任何上訴理由，是依前揭法條規定，本院自應為戊○○
    敗訴之判決，是被上訴人請求上訴人戊○○給付十三萬七千零八十五元，及自起
    訴狀繕本送達之翌日即九十年二月十日起至清償日止按週年利率百分五計算之利
    息，洵屬有據。
四、被上訴人主張上訴人丁○○於八十九年九月十五日至被上訴人公司，就其與代理
    帳戶即被告戊○○之違約交割案與原告公司達成和解，丁○○開立票面金額共計
    三十一萬二千三百五十七元之支票四紙予原告，並由被上訴人公司經紀業務處副
    總經理王俊豪簽收，嗣丁○○於兌現八十九年十月七日期、面額八萬七千三百五
    十七元之支票一紙後，另分別為八十九年十一月七日期、八十九年十二月七日期
    及九十年一月七日期、面額均為七萬五千元之支票三紙，均未獲兌現之事實，為
    丁○○所不爭執，並據證人王俊豪於原審到庭證述屬實，且據被上訴人提出存證
    信函、支票及退票理由等件為證，自堪信為真實。被上訴人另主張依系爭和解契
    約，丁○○應給付原告八萬七千九百一十五元，及自起訴狀繕本送達被告之翌日
    起至清償日止之法定遲延利息等情，惟丁○○則以前揭情詞置辯。是本件之爭點
    厥為系爭和解契約是否有效，及丁○○與被上訴人是否曾約定系爭和解契約之成
    立，須以書面之方式為之。
五、按當事人主張有利於己之事實者，就其事實有舉證之責任。民事訴訟法第二百七
    十七條本文定有明文，是依「當事人主張其意思表示係因被詐欺或脅迫而為之者
    ，應就其被詐欺或被脅迫之事實，負舉證之責任。」（最高法院二十一年上字第
    二０一二號判例意旨參照，最高法院四十四年臺上字第七五號判例亦同此旨）。
    本件上訴人丁○○係於八十九年九月十五日至被上訴人公司，就其與代理帳戶即
    上訴人戊○○之違約交割案與被上訴人達成和解，上訴人丁○○開立票面金額共
    計三十一萬二千三百五十七元之支票四紙與被上訴人，其中丁○○係於八十九年
    九月二日於被上訴人新莊分公司融券賣出股票二十二張等情，俱如前述；丁○○
    雖以：其不知被上訴人新莊分公司竟以總公司具名申報為丁○○融券賣出二十一
    張，另一張則係以現券交易完成交割，被上訴人隱瞞此情，以詐術方式使其陷於
    錯誤，即任其主觀上誤認二十二張股票均係融券違約交割之前提下，始與被上訴
    人達成上開和解云云，然此為被上訴人所否認；經查，上訴人丁○○就曾委託被
    上訴人融券交易精業股票二十二張，且從未於該次交易中支付任何墊付款項與被
    上訴人等情事均不爭執，則無論被上訴人以上情（即融券交易二十二張股票）向
    證券交易所呈報，抑或將其調整成二十一張信用違約及一張現券違約，均無礙於
    丁○○於此次股票交易中積欠被上訴人為其墊付交易款項事實之發生，且丁○○
    於本件訴訟進行中，未對被上訴人提出和解金額部分有何計算錯誤之處為舉證，
    反觀被上訴人尚因此和解契約短收一萬八千三百六十三元等情，是丁○○僅以被
    上訴人將其融券交易精業股票二十二張，調整成二十一張信用違約及一張現券違
    約，因而為被上訴人施用詐術而使其達成和解之抗辯云云，已難認為可採。
六、按和解不得以錯誤為理由撤銷之，但和解所依據之文件，事後發見為偽造或變造
    ，而和解當事人若知其為偽造或變造，即不為和解；和解事件，經法院確定判決
    ，而為當事人雙方或一方於和解當時所不知；當事人之一方，對於他方當事人之
    資格或對於重要之爭點有錯誤，而為和解者，則不在此限，民法第七百三十八條
    但書固規定甚明。此種撤銷權之行使，既係以錯誤為原因，則民法第九十條關於
    以錯誤為原因，行使撤銷權除斥期間之規定，於此當有其適用（最高法院八十三
    年臺上字第二三八三號判例意旨可資參照）。又因被詐欺而為意思表示者，表意
    人撤銷其意思表示，應於發現詐欺後一年內為之，民法第九十三條亦定有明文。
    是錯誤之意思表示，在未撤銷前仍為有效，且其撤銷權須自意思表示一年內行使
    之，逾期即行消滅。再按撤銷及承認，應以意思表示為之。如相對人確定者，前
    項意思表示，應向相對人為之（民法第一百十六條第一項、第二項參照）。本件
    上訴人丁○○與被上訴人所成立之和解，是否業如丁○○抗辯係出於被上訴人之
    詐欺而有何錯誤，尚非無疑，已如前所述；容或丁○○之上開辯解為可採，惟丁
    ○○既自承於八十九年十月二十日、同年十一月八日分別曾以存證信函通知被上
    訴人勿就上開支票為提示等情，並提出存證信函二件附卷可稽（分別見原審卷第
    一百六十一頁，第一百六十四頁至第一百六十五頁），足徵被告丁○○至遲於八
    十九年十月二十日即已發見其所辯稱因被詐欺而與被上訴人成立系爭和解契約之
    情形，經細繹上開二件存證信函，其中八十九年十月二十日存證信函之大意僅係
    表示其將依刑事訴訟法之規定提出偽造文書告訴，八十九年十一月八日存證信函
    文中第二項雖有：「．．．二、本人將委任律師依民事訴訟（受詐欺所為意思表
    示無效等相關規定）提起訴訟。．．．」等字，然均難認已符合民法第九十二條
    第一項之規定，而生撤銷其和解意思表示之效力；又其於原審九十一年一月二日
    所提之民事答辯狀中提及民法第九十二條、第七百三十八條等規定，若得以認為
    其係以該次答辯狀繕本送達原告為撤銷之意思表示，亦已逾一年之除斥期間，是
    綜觀丁○○自上開和解成立後，嗣於八十九年十月二十日發見其所辯稱因被詐欺
    而與被上訴人成立系爭和解契約，直至發見詐欺後一年內之除斥期間內，始終未
    以系爭和解契約有何錯誤或被詐欺而為意思表示等理由，而向系爭和解契約之相
    對人即被上訴人行使撤銷錯誤或被詐欺而為之意思表示，是縱認本件丁○○有撤
    銷之原因，揆諸上開判例及法律規定之意旨，其撤銷權亦已逾民法第九十條及同
    法第九十三條前段所定一年之除斥期間，而不生撤銷之效力。此外，丁○○復未
    舉證證明系爭和解契約有何其他無效事由，則其與被上訴人合意成立之系爭和解
    契約既無無效或經合法撤銷之原因，是雙方當事人均應受其拘束。
七、上訴人丁○○另以：本件系爭和解契約之成立，曾約定須以書面協議之方式為之
    一節云云為抗辯，惟亦為被上訴人所否認；經查，上訴人丁○○與被上訴人既於
    八十九年九月十五日，就上訴人二人之違約交割情事與被上訴人就和解契約之金
    額達成和解，丁○○亦同時開立票面金額共計三十一萬二千三百五十七元之支票
    四紙與被上訴人，並由代表被上訴人之證人王俊豪當場簽收，再參以上開八十九
    年十月七日期、票面金額八萬七千三百五十七元之支票一紙，經被上訴人屆期向
    付款人提示後已如期兌現等情觀之，足認丁○○與被上訴人間就系爭和解契約之
    必要之點，已互相表示意思一致，契約即為成立；丁○○雖以上開情詞為辯，惟
    訊據證人王俊豪於原審審理中證稱：伊不記得丁○○當時有說過要被上訴人出具
    書面協議等語（見原審卷第二百三十一頁）；此外，丁○○復未能舉證證明其與
    被上訴人間有約定系爭和解契約之成立應以書面方式為之，是其上開所辯尚難以
    遽信，基於和解係諾成及不要式契約，除當事人另有約定外，否則自難因未將和
    解契約以書面之方式予以載明，即謂該和解契約對和解當事人不生效力。
八、綜上所述，本件上訴人丁○○與被上訴人合意成立之系爭和解契約既無無效或經
    合法撤銷之原因，亦無須以書面方式訂定始生效力之約定，是雙方當事人均應受
    其拘束，俱如前述，則上訴人丁○○所辯被上訴人應將其詐欺取得之八萬七千三
    百五十七元及三張尚在被上訴人持有中之支票返還，並以此為主動債權，與本件
    系爭和解債務相抵銷云云，諉無足採。從而，被上訴人依和解契約之法律關係，
    請求上訴人丁○○給付八萬七千九百一十五元，及自起訴狀繕本送達之翌日即九
    十年二月十日起至清償日止，按週年利率百分之五計算利息，及本於民事訴訟法
    第三百八十四條認諾之規定，請求上訴人戊○○給付十萬六千二百七十八元及自
    起訴狀繕本送達之翌日即九十年二月十日起至清償日止按週年利率百分之五計算
    利息，為有理由，均應予准許；又本於被告認諾所為之判決，應依職權宣告假執
    行，民事訴訟法第三百八十九條第一項第一款定有明文，是原審判決命上訴人二
    人如數給付（其中命上訴人丁○○給付部分之本金在八萬七千九百一十五元之減
    縮範圍內），並就上訴人戊○○給付部分依職權宣告假執行，及就上訴人丁○○
    給付部分，分別酌定相當之擔保金額准予宣告假執行或免為假執行，經核均無不
    合，上訴意旨指摘原判決不當，求予廢棄改判，為無理由，應予駁回其上訴。
九、本件事證已臻明確，兩造其餘攻擊防禦方法及舉證，經本院審酌後，或與本件之
    爭執無涉，或對本件判決結果不生影響，爰不一一論述，併此敘明。
、據上論結，本件上訴為無理由，依民事訴訟法第四百三十六條之一第三項、第四
    百四十九條第一項、第七十八條、第八十五條第一項前段，判決如主文。
中      華      民      國    九十二    年      三      月     十八     日
                                        臺灣板橋地方法院民事第二庭
~B審判長法  官  陳忠行
~B      法  官  林玫君
~B      法  官  鍾啟煌
右正本證明與原本無異
本判決不得上訴。
中      華      民      國    九十二    年      三      月     十八     日
~B  法院書記官  李威賜


司法院資訊處製作；財團法人民間司法改革基金會備份。
